臺灣高等法院刑事判決　　　　　　 99年度上更(一)字第445號
上　訴　人
即　被　告　林清元
選任辯護人　張雙華　律師
上列上訴人因家暴殺人未遂案件，不服臺灣桃園地方法院97年度
訴字第801 號，中華民國97年10月3 日第一審判決（起訴案號：
臺灣桃園地方法院檢察署97年度偵字第6612號），提起上訴，判
決後，經最高法院發回更審，本院判決如下：
    主    文
上訴駁回。
    犯罪事實
一、林清元為李莉莉之夫，屬家庭暴力防治法第3條第1款所稱家
    庭成員。林清元因李莉莉開設卡拉OK、收乾兒子等事多次與
    李莉莉發生爭執，李莉莉因而離家多日。民國97年2月29 日
    傍晚，林清元前往桃園縣龜山鄉○○路48號，要求李莉莉隨
    同返家，遭拒，兩人再次發生爭吵。嗣於97年3月1日凌晨零
    時許，林清元於酒後，預藏家中水果刀，要求其子林建名載
    送林清元前往桃園縣龜山鄉○○路48號找尋李莉莉。到達後
    ，林清元再度要求李莉莉返家未果，即出手勾住李莉莉肩膀
    ，欲將李莉莉拖走，因李莉莉反抗而發生拉扯；不料林清元
    雖預見所持水果刀甚為鋒利，若持以朝人之身體刺殺，會導
    致深度穿透傷，危及性命，竟仍容認此死亡結果發生，萌生
    殺人之不確定故意，持預藏之水果刀，刺向李莉莉腹部，致
    李莉莉腹部穿刺傷長3公分、深達7公分，合併腹腔出血，林
    清元且將李莉莉推倒在地。一旁之楊世姑見狀，迅即推開林
    清元並抱住李莉莉，加以掩護；林建名也立即上前阻止林清
    元並奪下林清元所持水果刀（已扣案）。而林清元竟於水果
    刀被奪下後仍揚言：「殺死李莉莉也沒關係」等語，並以腳
    踢李莉莉頭部及其他身體部位（未成傷）。幸經楊世姑報警
    ，緊急將李莉莉送往財團法人天主教聖保祿修女會醫院手術
    救治得宜，始未致生死亡之結果。
二、案經桃園縣政府警察局龜山分局報請臺灣桃園地方法院檢察
    署檢察官偵查起訴。
    理    由
一、證據能力部分：
（一）被告以外之人於審判外之陳述，雖不符前4 條之規定，而
      當事人於審判程序同意作為證據，法院審酌該言詞陳述或
      書面陳述作成時之情況，認為適當者，得為證據。當事人
      、代理人或辯護人於法院調查證據時，知有第159條第1項
      不得為證據之情形，而未於言詞辯論終結前聲明異議者，
      視為有前項之同意。刑事訴訟法第159條之5第1項、第2項
      定有明文。被告以外之證人李莉莉、楊世姑及林建名於警
      詢、偵查之證述，經原審及本院依法踐行調查證據程式，
      檢察官、被告及辯護人均知有該證詞，而不爭執各該證據
      之證據能力，且未於原審及本院言詞辯論終結前聲明異議
      ，審酌該證人筆錄作成時之情況，並無在非自由意志情況
      下所為之陳述，認為適當，依刑事訴訟法第159條之5 第2
      項規定，具有證據能力。
（二）其餘憑以認定被告林清元犯罪事實之非供述證據（詳後述
      ），查無違反法定程序取得之情，依同法第158條之4規定
      反面解釋，均有證據能力。
二、認定犯罪事實所憑證據及理由：
（一）被告林清元於原審對於起訴殺人末遂犯行坦白承認並為認
      罪之意思表示（見原審訴卷第35頁）；於本院雖坦承上述
      犯罪事實經過，但矢口否認具有殺人犯意。前述犯罪事實
      已經證人李莉莉、林建名及楊世姑明確證述，並有財團法
      人天主教聖保祿修女會醫院出具之李莉莉診斷證明書、急
      診病歷、扣案水果刀1支及現場照片2張可憑，核與被告坦
      承之犯罪事實經過相符，可以採信。
（二）刑法殺人未遂與傷害罪之區別，在於加害人於行為當時有
      無戕害他人生命之故意。而殺人犯意之存否，固屬隱藏於
      行為人內部之主觀意思，被害人傷痕之多寡、受傷處所是
      否為致命部位、傷勢輕重程度、加害人下手情形、所用兇
      器及與被害人是否相識、有無宿怨等情，雖不能執為區別
      殺人與傷害之絕對標準，但仍得審酌事發當時之情況，觀
      其行為動機，視下手之情形、用力輕重、所砍向之部位等
      手段，參酌所執兇器、致傷結果、與被害人之關係暨行為
      後之情狀等予以綜合觀察論斷（最高法院47年度台上第13
      64號判例、84年度臺上字第3197號、85年度臺上字第1608
      號、87年度臺上字第3121號判決參照）。被告於偵查中供
      稱，知悉持水果刀刺人可能導致他人死亡之結果等情；證
      人李莉莉、楊世姑及林建名也均證稱：「被告持刀刺殺李
      莉莉後仍出言『殺死李莉莉也沒關係』」等語（見偵卷第
      40、41及46頁）。足徵被告持刀刺向李莉莉之時，有預見
      可能會發生死亡之結果。參酌被告於刺擊李莉莉後，不僅
      未將李莉莉即時送醫，甚至繼續踢打李莉莉，益證被告對
      於李莉莉可能產生死亡之結果，有所容認。而扣案水果刀
      外型呈尖刺狀，刀柄連同刀身長約20公分，客觀上具有相
      當危險性；又依據診斷證明書及病歷資料顯示，李莉莉受
      傷部位於腹部，該部位為人體多處重要器官所在，且李莉
      莉所受刀傷深及內臟，足證被告持刀刺向李莉莉當時，主
      觀上具有殺人之不確定故意，可以認定。雖然被告辯稱：
      「被告確無殺人犯意，事後也深感悔意，已取得被害人原
      諒，若論處傷害罪，被害人也已同意撤回告訴」云云；惟
      查，被告所為是否構成殺人未遂或傷害犯行，應依行為當
      時之事實情狀認定，事後之道歉或撤回告訴，僅屬量刑審
      酌之犯後態度事由，並不影響行為當時犯罪事實之認定。
      被告辯稱不具殺人犯意，僅屬傷害行為云云，不足採信。
（三）被告雖辯稱：「當時心情鬱悶藉酒澆愁已至泥醉狀態，因
      偶然飲酒至醉以致心神喪失或精神耗弱而陷於犯罪，發生
      傷害李莉莉之事，實在非被告所願」云云。經本院送請國
      立臺灣大學醫學院附設醫院鑑定被告行為當時之精神狀況
      ，鑑定結果：「林員於民國97年2 月29日犯案時之狀況，
      即使飲酒至醉，然當時辨識其行為違法之能力無明顯受損
      ，依其辨識而為行為之能力亦無顯著降低之情形」，有該
      院100年7月5日校附醫精字第10047000088號函暨精神鑑定
      報告書可憑（見本院更一卷第38頁）。參酌被告坦承前於
      民國69年間發生酒後駕車撞死同事案件後，即知曉飲酒會
      影響其靈敏度等情（見本院更一卷第46頁），則被告對於
      自己酒後可能認知反應遲滯不當，已有一定之理解，於被
      害人離家出走期間，並未在情緒低落的狀態下減少飲酒，
      甚至在行為當日，飲用平日慣常酒量兩倍量之藥酒，且預
      藏尖銳之水果刀於身，實行不法行為，而行為時並非無辨
      識違法之能力，或辨識能力有顯著降低之情形，自不能邀
      減免刑責之寬典。被告辯稱：「因偶然飲酒至泥醉，以致
      心神喪失或精神耗弱而陷於犯罪，實在非被告所願」云云
      ，不能採信。
（四）綜上，事證明確，被告殺人未遂之犯行可以認定，應予依
      法論科。
三、論罪：
（一）被告與李莉莉為配偶關係，屬家庭暴力防治法第3條第1款
      規定之家庭成員。核被告所為，係犯刑法第271條第2項、
      第1項殺人罪未遂，且屬家庭暴力防治法第2條第2 款之家
      庭暴力罪。
（二）被告已著手於殺人犯行，未生死亡結果，屬未遂犯，依刑
      法第25條第2項前段規定，減輕其刑。
（三）被告與被害人李莉莉結婚已30餘年，現今婚姻關係仍繼續
      維持且同住一處，感情尚稱良好，被害人李莉莉於審理時
      一再為被告求情，陳明願意原諒被告，而被告也坦承犯罪
      事實經過，深表悔意，情堪憫恕，本院認縱處以刑法第27
      1條第2 項、第1項殺人罪未遂之最低刑度仍嫌過重，併依
      刑法第59條規定，酌量遞減輕其刑。
四、維持原判決及駁回上訴之理由：
    原審依刑法第271條第2項、第1項、第25條第2項、第59條規
    定，審酌被告因一己情緒忿怒之犯罪動機，手段至屬強烈，
    被害人所受傷情嚴重，但念及被告認罪坦承犯行等一切情狀
    ，論處被告林清元殺人罪未遂，判處有期徒刑3 年，並論述
    扣案水果刀1 支，雖屬被告犯罪所用之物，然因證人即被害
    人李莉莉於原審證稱該水果刀屬其所有，並非被告所有之物
    ，故不予宣告沒收。經核原審認事用法均無不合，且因被告
    認罪犯後態度良好而從輕量刑。被告再以酒後之行為、對被
    害人李莉莉深感悔意，已經被害人原諒，若入監服刑將致使
    家庭生活陷入困頓等事由，指稱原審量刑不當，請求撤銷改
    判，從輕量刑並請求緩刑宣告云云。惟查，量刑輕重本屬法
    院職權之行使，原審量刑已審酌刑法第57條所列各款科刑應
    審酌事項，並無失出失入之情形，且已斟酌被告犯行情堪憫
    恕，而依刑法第59條規定，酌量減輕並從輕量刑。又刑法第
    271條第1項殺人罪之法定刑為死刑、無期徒刑、10年以上有
    期徒刑，縱依未遂犯及刑法第59條規定遞減輕其刑，也不可
    能宣告2 年以下有期徒刑，並無宣告緩刑之餘地。被告上訴
    否認具有殺人犯意，並就原審已依職權斟酌量刑事項重為爭
    執，求為更輕量刑，核無理由，應予駁回。
五、最高法院發回意旨及本院審理結果：
    最高法院以本院上訴審認定被告前述上訴理由屬於未敘述具
    體理由，而認被告上訴不合法，不經言詞辯論予以判決駁回
    上訴，難謂適法而撤銷發回更審，已經本院審理、認定如上
    所述。
據上論斷，應依刑事訴訟法第368條，判決如主文。
本案經檢察官黃和村到庭執行職務。
中    華    民    國   100    年    10    月    21    日
                  刑事第六庭  審判長 法  官  邱同印
                                     法  官  吳淑惠
                                     法  官  郭豫珍
以上正本證明與原本無異。
如不服本判決，應於收受送達後10日內向本院提出上訴書狀，其
未敘述上訴之理由者並得於提起上訴後10日內向本院補提理由書
（均須按他造當事人之人數附繕本）「切勿逕送上級法院」。
                                     書記官  陳采薇
中    華    民    國   100    年    10    月    24    日
附錄：本案論罪科刑法條全文
中華民國刑法第271條
（普通殺人罪）
殺人者，處死刑、無期徒刑或10年以上有期徒刑。
前項之未遂犯罰之。
預備犯第1項之罪者，處2年以下有期徒刑。